臺北高等行政法院判決
　　　　　　　　　　　　　　　　　　 95年度訴字第03852號
　　　　　　　　　　　　　　　.
原　　　告　甲○○
被　　　告　新竹縣政府
代　表　人　乙○○（縣長）
訴訟代理人　丙○○
上列當事人間因土地徵收補償事件，原告不服內政部中華民國96
年2月14日台內訴字第0950146172號訴願決定，提起行政訴訟。
本院判決如下：
　　主  文
原告之訴駁回。
訴訟費用由原告負擔。
　　事  實
一、事實概要：
    原告與他人共有坐落新竹縣竹北市○地○段558-1、559-2、
    559-4地號（分割前為558、559地號）等土地，經被告於95
    年7月3日以府地徵字第0950081593號公告徵收作為經濟部水
    利署辦理新竹縣鳳山溪貓兒錠堤防防災減災工程用地，公告
    期間自95年7月3日起至95年8月2日止。公告期間有訴外人曾
    銘雄、曾根旺、曾清潭、曾隆智、曾慶銘等5人以95年7月5
    日申請書檢附繳納租金收據，主張系爭竹北市○地○段558
    、559地號土地於40年起即由渠等承租至今仍未間斷，因未
    辦理租約登記，仍請被告給予承租人合理地價補償。被告乃
    以95年7月19日府地徵字第0950091577號函復曾銘雄等略以
    ，二、有關台端等來函陳述旨揭二筆土地雖未辦理租約登記
    ，惟於民國40年起即承租至今未間斷，仍請本府給予承租人
    合理土地徵收補償費乙事，查本案未依規定之土地租用契約
    ，是否有租賃關係存在，非行政機關所能認定，應訴請司法
    機關審理，倘經司法機關判決確認有租賃關係存在，方可依
    平均地權條例第11、76、77條規定辦理補償。三、因本案是
    否有租賃關係存在，尚難認定，為維護業佃雙方之權益，本
    府將暫緩發放該等土地三分之一徵收地價補償費，俟台端等
    逕自與土地所有權人等協議或循司法途徑處理後，本府再依
    相關證明文件發放三分之一補償費等語。副本並副知土地所
    有權人知悉。原告不服，提起訴願，亦遭駁回，遂向本院提
    起本件行政訴訟。
二、兩造聲明：
　　(一)原告聲明：
      1.訴願決定及原處分均撤銷。
      2.請求判命被告應將系爭土地三分之一之徵收補償費發給
        土地所有權人。
      3.訴訟費用由被告負擔。
　　(二)被告聲明：
      1.駁回原告之訴。
      2.訴訟費用由原告負擔。
三、兩造陳述：
　　(一)原告主張：
      1.依司法院大法官釋字第580號解釋意旨，耕地三七五減
        租條例第19條第3項自95年7月9日起失其效力，不得再
        行適用，依上開解釋，被告不得扣繳1/3土地地價補償
        費。
      2.方金國係代為耕作，不具佃農身份，被告應依職權認定
        ，不可推諉責任。
      3.林雲岩的租約收據因其已逝世，已可不論；惟林裕雄95
        年1月18日所立收據，並無其他16個地主之同意，故縱
        有租賃，範圍應僅有持分十六分之一，又該租賃既沒有
        超過一半以上持分者之同意，租佃關係應不存在。又原
        告小學四、五年級時，曾幫伯父謄寫出金收據，至於伯
        父是否有收到租金，則不得而知。
      4.系爭土地雖係遭徵收，惟應等同租約期滿，租約期滿地
        主如有收回土地而不必補償佃農之情事時，則遭徵收時
        ，亦應不必補償佃農三分之一補償費。因林裕雄於95年
        12月22日起，即向其他持分者保證不再向佃農收田租，
        所以本件並無租約期滿前被徵收時，需扣下三分之一補
        償費之情。
      5.依司法院大法官釋字第484號解釋之意旨，被告暫緩發
        放系爭補償費三分之一，係偏袒佃農之行政處分，並違
        反憲法第15條保障人民財產權之規定云云。
      6.提出訴願決定書等件影本為證。
　　(二)被告主張：
      1.經濟部水利署因興建鳳山溪貓兒錠堤防防災減災工程，
        報經內政部95年6月15日台內地字第0950101925號函核
        准徵收，並經被告以95年7月3日府地徵字第0950081593
        號公告徵收（公告日期：自95年7月3日至95年8月2日止
        ）、95年7月3日府地徵字第0000000000A號函通知本件
        權利人在案。
      2.被告於公告期間受理曾銘雄、曾根旺、曾清潭、曾隆智
        、曾慶銘等5人申請，渠等5人陳稱，本工程用地徵收案
        內坐落竹北市○地○段558、559地號土地於40年起即承
        租至今仍未間斷，因未辦理租約登記，仍請貴府給予承
        租人合理地價補償等語。並隨文檢附繳納租金收據5份
        。查收據所繕寫之地號為319-2、319-3，案經被告調閱
        相關資料，係因農地重劃致地號變更為558，559地號。
        被告依所請事項以95年7月19日府地徵字第0950091577
        號函復曾銘雄等略以，一、有關台端等來函陳述旨揭二
        筆土地雖未辦理租約登記，惟於民國40年起即承租至今
        未間斷，仍請本府給予承租人合理土地徵收補償乙事。
        查本案未依規定之土地租用契約，是否有租賃關係存在
        ，非行政機關所能認定，應訴請司法機關審理，倘經司
        法機關判決確認有租賃關係存在，方可依平均地權條例
        第11、76、77條規定辦理補償。二、因本案是否有租賃
        關係存在，尚難認定，為維護業佃雙方之權益，本府將
        暫緩發放該等土地三分之一徵收地價補償費，俟台端等
        逕自與土地所有權人等協議或循司法途徑處理後，本府
        再依相關證明文件發放三分之一補償費等語。副本並抄
        送土地所有權人等知悉。原告為本工程用地徵收範圍內
        坐落竹北市○地○段558、559地號土地所有權人之一，
        其訴願書陳為該等筆土地從未與曾銘雄等5人及其先人
        等曾經有過書面上租約事實之文件，故認定未有租賃關
        係之存在，不服被告暫緩發放三分之一土地徵收地價補
        償費。
      3.按民法第421條規定，稱租賃者，謂當事人約定，一方
        以物租與他方使用、收益，他方支付租金之契約…。又
        按最高法院51年台上字第2629號判例略以，耕地三七五
        減租條例第6條第1項載「本條例施行後耕地租約應一律
        以書面之，租約之訂立、變更、終止或換訂，應由出租
        人會同承租人申請登記」云云。係為保護佃農及謀舉證
        上便利而設，非謂凡租約之訂立、變更、終止或換訂，
        須經登記，始能生效」，依內政部79年7月14日台（79
        ）內地字第819509號函略以，按耕地三七五減租條例第
        26條所規定調解調處之程序，必須當事人間有耕地租佃
        關係存在，若當事人間根本無租佃關係存在，自無該條
        適用之餘地（改制前行政法院56年判字第62號判例參照
        ）。至於本件是否有耕地租佃存在，非行政機關所能認
        定，應由當事人訴請法院認定等語。又依平均地權條例
        第11條、同條例第42條第1項之規定及曾銘雄等提具之
        繳租證明，本件是否有租佃關係存在，尚難認定，故對
        於三分之一地價補償費之發放尚有爭議。是以，被告暫
        緩發放，並於95年7月19日以府地徵字第0950091577 號
        函復曾銘雄等5人並副知原告並無錯誤。
      4.原告引用司法院大法官580號解釋意旨，耕地三七五減
        租條例第19條第3項自95年7月9日起失其效力，不得再
        行適用，依上開解釋，要求被告不得扣繳1/3土地地價
        補償費乙節。查司法院大法官580號解釋，僅限於耕地
        三七五減租條例第19條第3項略以，租約期滿，出租人
        為擴大家庭農場經營規模，得收回與其自耕地同一鄰近
        地段內之耕地自耕，不受前項第2款之規定之限制。出
        租人依前項規定收回耕地時，準用第17條第2項規定補
        償承租人等語。與本件依平均地權條例第11條、第42條
        第1項辦理之情形不同，原告引用之法令，顯有錯誤。
      5.原告稱方金國代為耕作乙節，查被告會同相關人員現場
        查估地上物，經需地機關經濟部水利署第二河川局指界
        ，方金國耕作之土地為竹北市○地○段560-3地號土地
        ，非租約疑義爭訟之2筆土地，原告所稱顯與事實不符
        。
      6.查大法官釋字第579號解釋略以，平均地權條例第11條
        規定，其土地所有權人之保障，未生侵害，至國家徵收
        土地所予補償之補償方式，立法機關自有一定自由形成
        之空間；惟仍宜考量社會經濟發展、產業結構變遷、農
        地使用政策及保護農生活等因素，檢討修正前開規定等
        語。上開意旨，意在檢討修正，惟後續修正之法令，付
        之闕如，本府依法行政，在法未修正前，仍適用現行法
        令，被告之處分並無錯誤。
      7.依平均地權條例第11條之規定，支付補償金之對象，法
        已有明定。本件收據上簽收者為「業主代表人林裕雄」
        ，申請人曾銘雄等亦表明承租的是全部土地，雙方各執
        一詞，且原告與林裕雄之間之「代表」意思表示，為民
        法審酌之範疇，非行政機關得以認定。
      8.釋字第484解釋之內容，似與本件無涉，原告加以引用
        ，應為認知錯誤之舉等語。
      9.提出本件原處分、原告訴願書、內政部95年8月29日台
        內訴字第0950133752號函、被告95年9月5日府地徵字第
        0950119062號函、內政部95年6月16日台內地字第
        0950101925號徵收核准函、被告95年7月3日府地徵字第
        0950081593號公告徵收文及第0000000000A號公告徵收
        通知函、曾銘雄等5人申請書、繳納租金收據、重劃前
        後土地地號對照清冊、內政部79年7月14日台（79）內
        地字第819507號函、內政部95年7月19日台內地字第
        0950117562號函及方金國農林作物查估紀錄卡等件影本
        為證。
　　理  由
一、按「依法徵收或照價收買之土地為出租耕地時，除由政府補
    償承租人為改良土地所支付之費用，及尚未收穫之農作改良
    物外，並應由土地所有權人，以所得之補償地價，扣除土地
    增值稅後餘額之三分之一，補償耕地承租人。前項補償承租
    人之地價，應由主管機關於發放補償或依法提存時，代為扣
    交。公有出租耕地依法撥用時，準用前二項之規定，補償承
    租人；所需經費，由原管理機關負擔。但為無償撥用者，補
    償費用，由需地機關負擔。」；「被徵收之土地，免徵其土
    地增值稅。」，平均地權條例第11條、第42條第1 項各定有
    明文。次按「依本條例第11條、第63條及第77條規定得受領
    補償地價之耕地承租人，指承租耕地實施自任耕作之自然人
    或合作農場。」，平均地權條例施行細則第8 條定有明文。
    另「耕地三七五減租條例第6 條第1 項載『本條例施行後耕
    地租約應一律以書面為之，租約之訂立、變更、終止或換訂
    ，應由出租人會同承租人申請登記』云云。係為保護佃農及
    謀舉證上便利而設，非謂凡租約之訂立、變更、終止或換訂
    ，須經登記，始能生效。」，最高法院51年度台上字第2629
    號著有判例。
二、前揭事實概要所載各情，為兩造所不爭，且有上開各該函文
    、原處分及訴願決定書等件影本附原處分及訴願機關卷可稽
    。依前述兩造主張之意旨，本件兩造間之爭點厥為：
    (一)被告暫緩發放系爭徵收補償費三分之一，是否有據？
    (二)原告請求被告應將系爭三分之一徵收補償費發給土地所有
      權人，是否可採？
三、被告暫緩發放系爭徵收補償費三分之一，是否有據？
    (一)經查，原告與他人共有坐落新竹縣竹北市○地○段558-1
      、559-2 、559-4 地號（分割前為558 、559 地號）等土
      地，經被告於95年7 月3 日以府地徵字第0950081593號公
      告徵收作為經濟部水利署辦理新竹縣鳳山溪貓兒錠堤防防
      災減災工程用地，公告期間自95年7 月3 日起至95年8 月
      2 日止。公告期間有訴外人曾銘雄、曾根旺、曾清潭、曾
      隆智、曾慶銘等5 人以95年7 月5 日申請書檢附繳納租金
      收據，主張系爭竹北市○地○段558 、559 地號土地於40
      年起即由渠等承租至今仍未間斷，因未辦理租約登記，仍
      請被告給予承租人合理地價補償等情，為兩造所不爭，且
      有該等繳納租金收據（業主代表人林裕雄、林雲岩等）影
      本附原處分卷（第19至23 頁 ）可稽。而系爭土地雖未辦
      理租約登記，原告亦以雙方無書面租約文件，主張訴外人
      曾銘雄等不具有承租人身分云云；惟原告對於訴外人曾銘
      雄等提具之繳納租金收據，並不否認其真正；且於本件言
      詞辯論期日自認，其於小學四、五年級時，曾幫伯父謄寫
      租金收據，原告及其他共有人都無親自去耕種系爭土地等
      語（見本件96年8 月24日言詞辯論筆錄第2 頁）。由上觀
      之，本件既有耕地出租之事證存在，主管機關之被告，於
      發放補償地價或依法提存時，又有「代為扣交」之法定義
      務，則被告以95年7 月19日府地徵字第0950091577號函通
      知原告暫緩發放該等土地三分之一徵收地價補償費，俟曾
      銘雄等與土地所有權人等協議或循司法途徑處理後，再依
      相關證明文件發放三分之一補償費等語，揆諸前揭規定及
      判旨，核屬有據，並無不合。至於原告與他人共有之系爭
      土地，與訴外人曾銘雄等之間，若就有無耕地租佃關係存
      有爭議，核屬私權爭執，自宜循民事程序，尋求解決，附
      此敘明。
    (二)又原告主張依據司法院大法官580 號解釋意旨，耕地三七
      五減租條例第19條第3 項自95年7 月9 日起失其效力，不
      得再行適用，依上開解釋，被告不得扣繳1/3 土地地價補
      償費云云。經查，司法院大法官580 號解釋，係針對耕地
      三七五減租條例第19條第3 項有關租約「期滿時」收回耕
      地自耕，應對承租人補償之規定所為之解釋，其解釋意旨
      略以，…惟契約期滿後，租賃關係既已消滅，如另行課予
      出租人補償承租人之義務，自屬增加耕地所有權人不必要
      之負擔，形同設置出租人收回耕地之障礙，與鼓勵擴大家
      庭農場經營規模，以促進農業現代化之立法目的顯有牴觸
      …等語，其與本件被告主管機關因「現有」耕地租佃關係
      之事證存在，於發放補償地價或依法提存時，應依平均地
      權條例第11條規定「代為扣交」之情形不同。原告上開主
      張，核係對於前揭大法官解釋意旨之誤解，尚非可採。
    (三)原告復主張系爭土地由訴外人方金國代為耕作云云。經查
      ，被告曾會同相關人員至系爭土地現場查估地上物，經需
      地機關經濟部水利署第二河川局指界，方金國耕作之土地
      為竹北市○地○段560-3 地號土地，非屬本件系爭土地（
      558-1 、559-2 、559-4 地號）等情，有農林作物查估紀
      錄表影本附原處分卷（第37頁）可稽。原告此部分之主張
      ，亦非可採。
四、原告請求被告應將系爭三分之一徵收補償費發給土地所有權
    人，是否可採？
    承上所述，被告以95年7 月19日府地徵字第0950091577號函
    通知原告暫緩發放該等土地三分之一徵收地價補償費，俟曾
    銘雄等與土地所有權人等協議或循司法途徑處理後，再依相
    關證明文件發放三分之一補償費等語，並無違誤。原告請求
    被告應發給土地所有權人系爭三分之一之徵收補償費，核不
    足採。
五、從而，本件被告以系爭土地有耕地租佃關係之事證存在，暫
    緩發放系爭徵收補償費三分之一，於法並無違誤。訴願決定
    遞予維持，亦無不合。原告徒執前詞，訴請撤銷，並請求被
    告應將系爭三分之一徵收補償費發給土地所有權人云云，為
    無理由，應予駁回。
據上論結，本件原告之訴為無理由，依行政訴訟法第98條第1項
前段，判決如主文。
中　　華　　民　　國　　96　　年　 　9　　月　　7　　 日
                       第八庭審判長法  官　蔡進田
                                   法  官  李玉卿
                                   法  官  蕭忠仁
上為正本係照原本作成。
如不服本判決，應於送達後20日內，向本院提出上訴狀並表明上
訴理由，如於本判決宣示後送達前提起上訴者，應於判決送達後
20日內補提上訴理由書（須按他造人數附繕本）。
中　　華　　民　　國　　96　　年　 　9　　月　　7　　 日
l                                   書記官  蕭純純
